ACORDAO-COMPLETO-2463026

ACÓRDÃO 3983/2021 ATA 7/2021 - PRIMEIRA CÂMARA

VISTOS, relatados e discutidos estes autos que cuidam de pedido de reexame interposto por Adyr da Silva Ignacio contra o Acórdão 452/2020-TCU-Primeira Câmara, por intermédio do qual este Tribunal, dentre outras medidas, considerou ilegal seu ato de reforma;
	ACORDAM os Ministros do Tribunal de Contas da União, reunidos em sessão da Primeira Câmara, com fundamento no art. 48, parágrafo único, da Lei 8.443/1992, c/c os arts. 285, caput e § 2º, e 286, parágrafo único, do Regimento Interno do TCU, e diante das razões expostas pelo Relator, em:
	9.1. não conhecer do pedido de reexame;
	9.2. dar ciência deste acórdão ao recorrente e ao Comando da Marinha.

Pedido de reexame interposto contra decisão que considerou ilegal ato de reforma.

Primeira Câmara

Comando da Marinha.

3. Recorrente: Adyr da Silva Ignacio (XXX.507.747-XX)

13.1. Ministros presentes: Walton Alencar Rodrigues (Presidente), Benjamin Zymler, Bruno Dantas (Relator), Vital do Rêgo e Jorge Oliveira.
13.2. Ministro que não participou da votação: Jorge Oliveira.
13.3. Ministros-Substitutos presentes: Augusto Sherman Cavalcanti e Weder de Oliveira.

BRUNO DANTAS

Ministro Benjamin Zymler.

Cuidam os autos de pedido de reexame interposto por Adyr da Silva Ignacio contra o Acórdão 452/2020-TCU-Primeira Câmara.
2.	A deliberação recorrida apresentou o seguinte teor:
"VISTOS, relatados e discutidos estes autos que tratam de atos iniciais e de alteração de reforma emitidos no âmbito do Comando da Marinha em favor dos Srs. Adyr da Silva Ignacio, Gilberto Francisco de Oliveira, Isnaldo Muniz de Araujo, Jose Miguel de Araujo, Luan Vinicius da Silva Souza, Luiz Osorio Garcia Fonseca, Nathan Evangelista Jordao, Raimundo Nonato de Souza e Valmir Pereira Araujo,
ACORDAM os Ministros do Tribunal de Contas da União, reunidos em sessão de Primeira Câmara, diante das razões expostas pelo Relator, com fundamento nos arts. 71, inciso III, da Constituição Federal e 1º, inciso V, 39, inciso II, e 45 da Lei 8.443, de 16 de julho de 1992, em:
9.1. considerar legais os atos iniciais de reforma emitidos em favor dos Srs. Nathan Evangelista Jordão (XXX.661.217-XX) , Valmir Pereira Araújo (XXX.698.469-XX) - nº do ato 34867/2019 e Luan Vinicius da Silva Souza (XXX.461.605-XX) , determinando os registros correspondentes;
9.2. considerar ilegais os atos de alteração de reforma emitidos em favor dos Srs. Adyr da Silva Ignacio (XXX.507.747-XX) , Gilberto Francisco de Oliveira (XXX.046.297-XX) , Isnaldo Muniz de Araujo (XXX.968.107-XX) , Jose Miguel de Araujo (XXX.423.527-XX) , Luiz Osorio Garcia Fonseca (XXX.989.577-XX) , Raimundo Nonato de Souza (XXX.929.837-XX) e Valmir Pereira Araujo (XXX.698.469-XX) - nº do ato 35145/2019, negando-lhes os correspondentes registros;
9.3. dispensar o ressarcimento das quantias indevidamente recebidas de boa-fé, consoante o enunciado 106 da Súmula de Jurisprudência deste Tribunal;
9.4. determinar ao Comando da Marinha que:
9.4.1. faça cessar, no prazo de 15 (quinze) dias, contado a partir da ciência desta deliberação, os pagamentos decorrentes dos atos impugnados, sob pena de responsabilidade solidária da autoridade administrativa omissa, consoante disposto nos arts. 71, inciso IX, da Constituição Federal e 262 do Regimento Interno desta Corte;
9.4.2. dê ciência do inteiro teor desta deliberação aos interessados, alertando-os de que o efeito suspensivo proveniente da interposição de eventuais recursos, caso não providos, não os exime da devolução dos valores indevidamente percebidos após a notificação;
9.4.3. envie a esta Corte de Contas, no prazo de 30 (trinta) dias, por cópia, comprovante de que os interessados tiveram ciência desta deliberação;
9.5. determinar à Sefip que monitore o cumprimento das medidas indicadas no subitem 9.4 acima."
3.	Instruído o feito, faço reproduzir, com os ajustes que julgo pertinentes, a instrução de admissibilidade oferecida pela Secretaria de Recursos deste Tribunal (peça 35) , que contou com a anuência do corpo diretivo daquela unidade (peças 36) e do Ministério Público junto ao TCU (peça 38) :
"2.1. Preclusão Consumativa
O recorrente está interpondo pedido de reexame contra o Acórdão 452/2020-TCU-Primeira Câmara pela primeira vez.
2.2. Tempestividade
É possível afirmar que, até a presente data, não consta nos autos a data em que foi feita a notificação do recorrente. Contudo, considerando o recebimento de cópia dos autos em 3/8/2020 (peça 27) , restou suprida a ausência da ciência da decisão recorrida.
Assim, considerando que 'a data de início do prazo é contada a partir do primeiro dia em que houver expediente no Tribunal', nos termos do art. 19, §3º, da Resolução/TCU 170/2004, o termo a quo para análise da tempestividade foi o dia 4/8/2020, concluindo-se, portanto, pela intempestividade deste recurso, pois o termo final para sua interposição foi o dia 18/8/2020.
2.2.1. Da superveniência de fatos novos
Para análise do presente requisito, verifica-se oportuno a realização de breve histórico dos autos.
Trata-se os autos de Atos Iniciais e de Alteração de Reforma emitidos no âmbito do Comando da Marinha, os quais foram apreciados por meio do Acórdão 452/2020-TCU-Primeira Câmara.
Os atos iniciais foram considerados legais e os de alteração, ilegais, sendo determinado fazer os pagamentos decorrentes dos atos impugnados.
A ilegalidade dos atos decorreu do entendimento de que a reforma com a remuneração calculada com base no soldo correspondente ao grau imediato ao que possuir ou que possuía na ativa é expressamente dirigido ao militar da ativa ou da reserva remunerada, não alcançando o militar reformado.
Devidamente notificado, o recorrente interpõe a presente peça recursal intempestiva.
Preliminarmente, faz-se mister ressaltar que o art. 32, parágrafo único, da Lei 8.443/92, estatui que 'não se conhecerá de recurso interposto fora do prazo, salvo em razão de superveniência de fatos novos, na forma do Regimento Interno'.
Regulamentando esse dispositivo, o art. 285, § 2º, do RI/TCU dispõe que 'Não se conhecerá de recurso de reconsideração quando intempestivo, salvo em razão de superveniência de fatos novos e dentro do período de cento e oitenta dias contado do término do prazo indicado no caput, caso em que não terá efeito suspensivo'. Tal dispositivo aplica-se ao pedido de reexame, com fulcro no art. 286, parágrafo único, do RI/TCU.
Para que o presente recurso possa ser conhecido, uma vez interposto dentro do período de cento e oitenta dias, torna-se necessária a superveniência de fatos novos.
Na peça ora em exame (peça 29) , o recorrente argumenta, em síntese, que, quanto ao cálculo da remuneração com base no soldo correspondente ao grau hierárquico imediatamente superior, não deve haver distinção entre o inativo na reserva remunerada e o inativo da reserva remunerada reformado por idade limite.
Ao recurso, colaciona tela de rastreamento dos Correios (peça 30) , contracheque de abril/2020 e maio/2020 (peças 31 e 33) , prescrição de medicamentos (peça 32) e Carta nº 70-147-CPesFN-MB (peça 34) .
Isto posto, observa-se que o recorrente busca afastar sua responsabilidade por meio de argumentos e teses jurídicas que, ainda que inéditos, não são considerados fatos novos por este Tribunal, conforme consolidada jurisprudência desta Corte (Acórdão 2308/2019-TCU-Plenário, Acórdão 1760/2017-TCU-Primeira Câmara e Acórdão 2860/2018-TCU-Segunda Câmara) .
Com efeito, novas linhas argumentativas representariam elementos ordinários que somente justificariam o seu exame na hipótese de interposição tempestiva do recurso. Entendimento diverso estenderia para cento e oitenta dias, em todos os casos, o prazo para interposição dos recursos de reconsideração e pedido de reexame, tornando letra morta o disposto no art. 33 da Lei 8.443/92, que estabelece período de quinze dias para apresentação destes apelos.
A tentativa de se provocar a pura e simples rediscussão de deliberações do TCU com base em discordância com as conclusões deste Tribunal não se constitui em fato ensejador do conhecimento do recurso fora do prazo legal.
Por todo o exposto, não há que se falar na existência de fatos novos no presente expediente recursal, motivo pelo qual a impugnação não merece ser conhecida, nos termos do art. 32, parágrafo único, da Lei 8.443/92.
3. Conclusão da instrução Preliminar
Em virtude do exposto, propõe-se:
3.1 não conhecer do pedido de reexame interposto por Adyr da Silva Ignacio, por restar intempestivo e não apresentar fatos novos, nos termos do artigo 48, parágrafo único, da Lei 8.443/92, c/c os artigos 285, caput e §2º, e 286, parágrafo único, do RI/TCU;
3.2 encaminhar os autos para o Ministério Público junto ao TCU (MP/TCU)  e, posteriormente, ao gabinete do relator competente para apreciação do recurso;
3.3 à unidade técnica de origem, dar ciência ao recorrente e aos órgãos/entidades interessados do teor da decisão que vier a ser adotada, encaminhando-lhes cópia."
	É o relatório.

David da Silva Alves (OAB-RJ/222.979), representando Adyr da Silva Ignacio.

Procurador Rodrigo Medeiros de Lima, e Paulo Soares Bugarin (manifestação oral).

reforma. SUPERVENIÊNCIA DE INVALIDEZ PERMANENTE DECORRENTE DE DOENÇA ESPECIFICADA EM LEI. AUSÊNCIA DE PREVISÃO LEGAL PARA EXTENSÃO DA VANTAGEM ESTABELECIDA NO ART. 110 DA LEI 6.880/1980 A MILITARES JÁ REFORMADOS. ilegalidade. pedido de reexame. inobservância do prazo regimental. não conhecimento. considerações. ciência.

REFORMA (REFO)

Secretaria de Recursos (Serur).

Em julgamento, pedido de reexame interposto por Adyr da Silva Ignacio contra o Acórdão 452/2020-TCU-Primeira Câmara, por intermédio do qual este Tribunal, dentre outras medidas, considerou ilegal seu ato de reforma. A irregularidade identificada diz respeito à elevação de grau hierárquico dos proventos por invalidez definitiva com amparo no art. 110 da Lei 6.880/1980, o que está em desacordo com as disposições daquela norma e com o decidido no Acórdão 2225/2019-TCU-Plenário.
2.	No mérito, a secretaria especializada, com o apoio do MPTCU, propõe o não conhecimento do pedido, por restar intempestivo e por não apresentar fatos novos, nos termos do artigo 48, parágrafo único, da Lei 8.443/1992, e dos artigos 285, caput e § 2º, e 286, parágrafo único, do Regimento Interno do TCU.
3.	Manifesto-me de acordo com os pareceres precedentes, adotando aqui, como razões de decidir, os fundamentos ali sustentados, sem prejuízo das seguintes considerações.
4.	Segundo informado na peça recursal, o interessado foi cientificado pelo Comando da Marinha sobre a ilegalidade do ato de alteração de sua reforma em 28/3/2020 e teve seu pagamento suspenso no mês de maio de 2020.
5.	Sobre isso, o recorrente alega que o ofício do Comando da Marinha não teria informado sobre a possiblidade de interposição de recurso com efeito suspensivo, conforme especificado no Acórdão 452/2020-TCU-Primeira Câmara.
6.	Destaco, de pronto, que a data utilizada pela Serur para avaliação da tempestividade foi 3/8/2020, momento em que o representante legal obteve cópia dos autos. Isso porque não houve encaminhamento de comprovante sobre a data em que o interessado foi formalmente notificado acerca da decisão do TCU. Nesse cenário, mesmo considerando que a ciência ocorreu em 3/8/2020 (data amplamente favorável ao interessado) , o recurso padece de intempestividade, porquanto interposto apenas em 17/9/2020, um mês após a data limite de 18/8/2020.
7.	Nessas circunstâncias, não vejo como acolher o argumento do recorrente. Ainda que o ofício enviado ao interessado pelo Comando da Marinha não tenha sido expresso acerca da possibilidade recursal junto ao TCU, ali havia clara identificação do acórdão deste Tribunal. Ademais, ao obter cópia dos autos, o recorrente foi plenamente cientificado do inteiro teor da deliberação do TCU.
8.	O recorrente sustenta, ainda, que não teria sido observada, no caso concreto, a suspensão dos prazos processuais estabelecida nas Portarias-TCU 61/2020 e 71/2020. O Comando da Marinha teria, a seu ver, cancelado o benefício sem observar os prazos que permitiriam a interposição de recurso com efeito suspensivo, considerando que o requerente fora notificado no dia 28/3/2020 e que o cancelamento foi efetivado no pagamento referente a maio de 2020.
9.	Sobre essa questão, é importante ressaltar que a suspensão dos prazos processuais no TCU teve vigência de 23 de março de 2020 a 20 de maio de 2020. Significa que as referidas portarias não mais produziam efeitos quando o interessado teve ciência da decisão do TCU, o que ocorreu em 3/8/2020.
10.	Além disso, o fato de o Comando da Marinha ter dado cumprimento ao acórdão do TCU enquanto vigente a suspensão dos prazos processuais não configura impropriedade. A suspensão não afastou a necessidade de observância dos comandos exarados pelo TCU, mas apenas postergou a data limite para seu atendimento. Não há, portanto, que se falar em irregularidade no cumprimento tempestivo da determinação do TCU pelo Comando da Marinha. Ao contrário, é de se enaltecer que aquele órgão tenha cumprido as determinações adequadamente mesmo em tempos de pandemia.
11.	Necessário, pontuar, ainda, que o prazo concedido ao órgão para cumprir a determinação do TCU não se confunde com o prazo para que o interessado apresente recurso perante este Tribunal. Quero dizer com isso que o órgão não deve aguardar o transcurso do prazo recursal dado ao interessado para cumprir a determinação corretiva. Não há essa correlação. Cabe ao órgão cumprir os comandos do TCU e, caso haja interposição de recurso e ele seja conhecido com efeitos suspensivos por esta Corte de Contas, o órgão será devidamente notificado sobre essa circunstância, a fim de suspender as correções já efetivadas. No caso, não houve conhecimento do recurso pelo TCU, razão pela qual não houve suspensão do cumprimento das determinações pelo órgão.
12.	Não há dúvida de que a pandemia trouxe dificuldades operacionais aos jurisdicionados e interessados, circunstância que levou o TCU a acertadamente suspender os prazos processuais até 20 de maio de 2020. No entanto, conforme detalhado, essa suspensão não interferiu nos trâmites processuais do caso em análise. O recorrente teve ciência do acórdão do TCU após a vigência da suspensão de prazos processuais e o recurso foi interposto após o prazo regimental sem apresentação de fatos novos, razão pela qual o recurso não merece ser conhecido.
13.	Não obstante isso, permito-me tecer breves considerações sobre o mérito que apenas ratificam a deliberação recorrida.
14.	Com efeito, as hipóteses de concessão de proventos com base no grau hierárquico imediatamente superior por invalidez definitiva encontram-se disciplinadas no art. 110 da Lei 6.880/1980, nos seguintes termos:
"Art. 110. O militar da ativa ou da reserva remunerada, julgado incapaz definitivamente por um dos motivos constantes dos incisos I e II do art. 108, será reformado com a remuneração calculada com base no soldo correspondente ao grau hierárquico imediato ao que possuir ou que possuía na ativa, respectivamente.  (Redação dada pela Lei nº 7.580, de 1986) 
§ 1º Aplica-se o disposto neste artigo aos casos previstos nos itens III, IV e V do artigo 108, quando, verificada a incapacidade definitiva, for o militar considerado inválido, isto é, impossibilitado total e permanentemente para qualquer trabalho.
§ 2º Considera-se, para efeito deste artigo, grau hierárquico imediato:
a) o de Primeiro-Tenente, para Guarda-Marinha, Aspirante-a-Oficial e Suboficial ou Subtenente;
b) o de Segundo-Tenente, para Primeiro-Sargento, Segundo-Sargento e Terceiro-Sargento; e
c) o de Terceiro-Sargento, para Cabo e demais praças constantes do Quadro a que se refere o artigo 16."
15.	Por aí se vê que a concessão de proventos correspondentes ao grau hierárquico superior por incapacidade definitiva restringe-se a militares da ativa ou da reserva remunerada, não alcançando militares que sejam considerados incapazes quando já reformados. O deferimento dessa vantagem a militar já reformado é possível apenas na limitada circunstância do art. 2º da Lei 7.580/1986, ou seja, no caso daqueles reformados com base nos incisos I e II do art. 108 da Lei 6.880/1980 e que se encontravam na reserva remunerada em 30/12/1986, data de publicação da Lei 7.580/1986. Os referidos incisos dizem respeito à incapacidade definitiva decorrente de:
"I - ferimento recebido em campanha ou na manutenção da ordem pública;
II - enfermidade contraída em campanha ou na manutenção da ordem pública, ou enfermidade cuja causa eficiente decorra de uma dessas situações;"
16.	Convém registrar, ainda, que essa questão foi objeto de análise por ocasião do Acórdão 2225/2019-TCU-Plenário, cujo sumário foi assim lavrado:
"ATOS DE REFORMA. ALTERAÇÃO DE UMA DAS CONCESSÕES PARA ELEVAÇÃO, EM UM GRAU HIERÁRQUICO, DO POSTO SOBRE O QUAL CALCULADOS OS PROVENTOS DO INATIVO, EM FACE DA SUPERVENIÊNCIA DE INVALIDEZ PERMANENTE DECORRENTE DE DOENÇA ESPECIFICADA EM LEI. MILITAR ANTERIORMENTE REFORMADO COM PROVENTOS JÁ CALCULADOS SOBRE O POSTO HIERÁRQUICO SUPERIOR, POR TEMPO DE SERVIÇO. AUSÊNCIA DE PREVISÃO LEGAL PARA EXTENSÃO DA VANTAGEM ESTABELECIDA NO ART. 110 DA LEI 6.880/1980 A MILITARES JÁ REFORMADOS, BEM COMO PARA O ACRÉSCIMO DE DOIS POSTOS NO CÁLCULO DOS PROVENTOS. NEGATIVA DE REGISTRO. DETERMINAÇÕES. LEGALIDADE E REGISTRO DAS DEMAIS CONCESSÕES." (destaquei) 
17.	Referida deliberação foi proferida em consonância com a jurisprudência do Superior Tribunal de Justiça sobre o tema, conforme ilustra a ementa do Recurso Especial 1.340.075/CE:
"ADMINISTRATIVO. MILITAR. REFORMA. ALTERAÇÃO DE BENEFÍCIO. INCAPACIDADE SUPERVENIENTE. ART. 110, § 1º C/C ART. 108, V, DA LEI 6.880/80. MILITARES DA ATIVA OU RESERVA REMUNERADA. RESTRIÇÃO. MILITAR JÁ REFORMADO. IMPOSSIBILIDADE.
1. A reforma do militar com a remuneração calculada com base no soldo correspondente ao grau hierárquico imediato ao que possuir ou que possuía na ativa, nos termos do art. 110, § 1º, c/c o art. 108, V, da Lei 6.880/80, restringe-se aos militares da ativa ou reserva remunerada, na exata disposição do caput do art. 110, não sendo possível a concessão de tal benesse àqueles militares já reformados.
2. Recurso especial não provido."
18.	Além disso, a impossibilidade de os proventos da reforma, ou da pensão dela decorrente, serem calculados com base em dois postos acima daquele ocupado pelo militar na ativa também foi assentada por ocasião do Acórdão 2225/2019-TCU-Plenário, conforme já destacado na ementa (item 6 supra) e bem delineado no seguinte trecho do voto condutor daquela deliberação:
Voto
"9. Como se vê, o benefício previsto no art. 110 da Lei 6.880/1980, expressamente dirigido ao militar da ativa ou da reserva remunerada, não alcança o militar reformado. Ademais, quer da ativa, quer da reserva, o benefício se traduz no cálculo dos proventos com base no soldo do posto ou grau hierárquico imediato àquele que o favorecido apresentava na ativa - ou seja, não há espaço na norma para o cálculo dos proventos ter por referência dois postos acima daquele que o militar possuía quando ainda em atividade.
 (...) 
12. Relativamente ao segundo ponto mencionado no item 9 deste voto - concessão em cascata do benefício previsto no art. 110 da Lei 6.880/1980 -, a jurisprudência do STJ rejeita a hipótese mesmo que a moléstia incapacitante tenha sido adquirida com o militar ainda na reserva remunerada. Em outras palavras, se já beneficiário da vantagem do art. 50, inciso II, da Lei 6.880/1980 (inatividade com proventos calculados sobre o posto hierárquico imediato) , nem sequer o militar da reserva remunerada acometido de moléstia incapacitante faz jus a nova melhoria de proventos com esteio no art. 110, § 1º, da Lei 6880/1980." (destaquei) 
19.	Essa compreensão está igualmente em sintonia com a jurisprudência do STJ, a exemplo da decisão proferida no Recurso Especial 966.142-RJ:
Ementa 
"AGRAVO REGIMENTAL NOS EMBARGOS DE DECLARAÇÃO EM RECURSO ESPECIAL. ADMINISTRATIVO. MILITAR DA RESERVA REMUNERADA. SUPERVENIÊNCIA DE INCAPACIDADE TOTAL E DEFINITIVA. REFORMA. CÁLCULO DOS PROVENTOS. SOLDO DO POSTO IMEDIATAMENTE SUPERIOR AO QUE EXERCIA NA ATIVA.
1. A orientação jurisprudencial desta Corte Superior é no sentido de que o militar da reserva remunerada julgado definitivamente incapaz para qualquer trabalho, como na hipótese de estar acometido de cardiopatia grave, deve ser reformado com proventos correspondentes ao soldo da graduação hierárquica imediata a que possuía na ativa, nos termos do art. 110, § 1º, da Lei nº 6.880/80.
2. Agravo regimental a que se nega provimento."
Voto
"Logo, na espécie, como o posto que o agravante exercia na ativa era o de Primeiro-Tenente, deve perceber, na reforma por incapacidade definitiva para qualquer trabalho, os proventos correspondentes ao soldo do grau superior, que é o de Capitão. Como já recebia essa remuneração, não há como acolher a pretensão de revisão para perceber valores de graduação ainda mais elevada.
Consoante asseverado no acórdão regional, não há 'qualquer ressalva [na legislação] quanto à remuneração que vinha recebendo o militar da reserva, a partir de sua passagem para a inatividade, que garantisse, porventura, remuneração correspondente a de dois postos acima daquele ocupado na atividade, nos casos em que o militar já recebesse proventos correspondentes ao do grau imediato ao que ocupava na ativa'  (fls. 258/259) ."
20.	No caso, Adyr da Silva Ignacio já se encontrava reformado quando foi considerado incapaz por invalidez permanente, sendo que não se enquadra na circunstância do art. 2º da Lei 7.580/1986, o que, por si só, já impediria a elevação do benefício para o grau hierárquico imediatamente superior ao da ativa com fundamento no art. 110 da Lei 6.880/1980.
21.	Ademais, ainda que a incapacidade tivesse sido atestada quando o militar estava na reserva, ele já havia sido contemplado com provento em posto superior ao da ativa quando da passagem para a reserva, o que obsta nova elevação de grau hierárquico por invalidez.
22.	Nesse cenário, não tendo sido apresentados elementos capazes de infirmar a deliberação recorrida, cumpre ao TCU negar provimento ao pleito, mantendo-se inalterado o Acórdão 452/2020-TCU-Primeira Câmara.
	Ante o exposto, voto por que o Tribunal adote a deliberação que ora submeto à apreciação deste Colegiado.
	TCU, Sala das Sessões Ministro Luciano Brandão Alves de Souza, em 9 de março de 2021.
Ministro BRUNO DANTAS
Relator